臺灣板橋地方法院民事判決　　　　　　　　　　　　九十二年度重訴字第五六七號
　　原　　　告　丙○○
　　被　　　告　丁○○
　　訴訟代理人　甲○○
　　　　　　　　乙○○
　　　　　　　　劉岱音律師
右當事人間請求分配表異議之訴事件，於中華民國九十三年七月十五日言詞辯論終結
，本院判決如左：
    主      文
本院九十一年度執字第一一三九六號強制執行事件分配表中，債權人丁○○部分應更
正以債權原本新臺幣伍佰萬元，違約金之計算期間為八十二年六月十三日起至九十二
年八月二十九日止、計算方法為每萬元每日新臺幣貳拾元、違約金金額為新臺幣貳仟
柒佰捌拾陸萬元參與分配。債權原本新臺幣伍佰萬元並先於違約金而為抵充。
原告其餘之訴駁回。
訴訟費用由原告負擔。
    事實及理由
壹、當事人之主張：
一、原告方面：聲明：鈞院九十一年執字第一一三九六號強制執行事件分配表（表一
              ）第五項，就被告所分金額新臺幣（下同）一千九百八十六萬四千七
              百五十元，應予剔除更正為零參與分配。其陳述及所提出之證據如下
              ：
  （一）本案抵押權設定期日為民國八十二年四月九日，為一般抵押權，非本金最高
        限額抵押權，權利存續期間自八十二年四月九日至八十二年六月八日止，依
        被告所言，被告於八十二年四月十三日借貸五百萬元與原告，並約定清償期
        為八十二年六月十二日，惟被告於分配表上所列債權金額為六百萬元，該六
        百萬元實為抵押權設定時所訂之最高限額，原告向被告所借貸之金額僅為五
        百萬元，被告於分配表中所聲明之債權並不實在。本筆債務非系爭抵押權所
        擔保之債權，被告自不得依該抵押權之約定事項向原告主張不屬於該抵押權
        所擔保之債權。被告據此主張第二順位抵押權得分配之金額自應予剔除。
  （二）退萬步言，被告指稱之五百萬元債務屬本件抵押權擔保之債權，依該抵押權
        之約定違約金每萬元每日二十元，原告向被告借貸五百萬元，原告一年應支
        付三百六十五萬元之違約金，自被告所稱之債務清償日起迄擔保品遭查封拍
        賣為止，被告從未向原告主張違約金，原告卻按月支付被告十一萬元之利息
        （自八十二年七月十三日起至九十年六月十三日，但自八十六年六月十七日
        起改為按月付八萬元），前後支付被告利息共九百四十二萬元，原告支付之
        利息為月息二分二，每月十一萬元，換算年息百分之二十六點四，超過法定
        最高利率，被告當然樂於接受該高利息，否則被告即可逕自拍賣擔保品，事
        實上該擔保品之市值遠高於五百萬元，被告應於原告違約時，按月向原告收
        取三十萬元之違約金或拍賣抵押物，何可能樂於自八十二年七月至九十年六
        月共九年向原告收取九百四十二萬元，從而此項清償自應包含本金部分，被
        告所主張之債權原本，原告應已清償完畢。
  （三）證據：提出臺灣板橋地方法院民事執行處九十二年九月二十九日板院民執字
        第一一三九六號通知及分配表、丙○○拍賣案債權計算書、銀行交易明細、
        土地登記申請書等影本為證據。
二、被告方面：聲明：請求駁回原告之訴。其陳述及所提出之證據如下：
  （一）按最高法院十八年上字第二五一二號判例意旨：「債務人於審判上所為之承
        認（自認），一經對於債權人表示之後，即生拘束之效力，不得隨意撤銷。
        」，及最高法院十九年上字第三三○二號判例：「兩造之主張一致者，法院
        應即以一致之主張為裁判之基礎，勿庸更為何項之調查。」。查原告於九十
        三年一月十三日　鈞院審理時，當庭自認系爭抵押權所擔保之債權，實際債
        權為新台幣五百萬元無誤，原告僅抗辯有持續給付利息，並無違約，被告不
        得加計違約金。此並有原告於執行處聲明異議狀亦自承系爭抵押權，實際債
        權為新台幣五百萬元可證（證物六）。故兩造對於系爭抵押權，所擔保之債
        權五百萬確已存在，即屬一致。合先敘明。
  （二）本件原告起訴主張之理由無非為：(一)雙方無訂立借款清償日之約定、(二)系爭
        抵押權所擔保之債權原告自八十六年陸續還款總計九百四十二萬元，業已清
        償完畢。惟查：
      (一)原告於八十二年四月九日向被告借款五百萬元，約定為短期借款，二個月即
        清償，並以其所有系爭土地為借款擔保，設定擔保權利總額六百萬元與被告
        ，權利存續期限，自八十二年四月九日至八十二年六月八日止（計貳月），
        違約金逾期每萬元每日罰二十元，雙方除簽訂抵押權設定契約書（證物一）
        ，及其他特約事項契約書（證物二）外，原告於八十二年四月十三日收到被
        告交付之借款五百萬元（證物三），並當場簽發金額五百萬元，到期日八十
        二年六月十二日之本票一紙（證物四）與被告，足證兩造間確有約定清償日
        為二個月（即原告應於八十二年六月十二日清償借款五百萬元）。孰料屆清
        償日時原告表示仍無力清償借款，經被告屢次催討，原告僅給付被告部分違
        約金，被告迫於無奈表示要實行抵押權，原告方於八十六年七月二十九日另
        簽發金額五百萬元，到期日為八十六年十月二十九日之本票一紙與被告（證
        物五），並表示願依原合約約定給付違約金。故兩造顯係約定清償日為八十
        二年六月十二日，逾期原告即應依約給付違約金，而被告同意其依約給付違
        約金則可延至八十六年十月二十九日始清償本金五百萬元。是以原告起訴主
        張借款無約定清償日期，顯非事實，被告自得依被證四之本票到期日八十二
        年六月十二日為清償日，並請求自八十二年六月十二日翌日起算至清償日止
        ，按每萬元每日罰二十元計算之違約金。
      (二)原告起訴理由三謂自民國八十六年起陸續還款，期間原告親友不知實際債務
        狀況，亦陸續替原告償還，總計償還金額高達九百四十二萬元云云，非但與
        常情不符，且為不實之主張。實則原告因無法於清償日返還借款，又怕被告
        實行抵押權，乃給付部分違約金，請求被告延後實行抵押權。又因原告每次
        均係以支票給付違約金，且所給付尚不足清償違約金，本金部分完全未清償
        ，故被告並無記錄其清償違約金之金額。原告主張有給付九百四十二萬元，
        應由原告對主張有利於己之事實負舉證之責。又自八十二年六月十三日至九
        十二年八月二十九日止，共計原告應給付被告之違約金應為三千七百二十八
        萬元（見附表一）。
      (三)按兩造簽訂之系爭其他約定事項契約書（見被證二）第六條約定「債務人交
        付之還款憑證包括支票各到期應兌現而不能兌現等有壹次之事實者，即為全
        部均到期給債權人得逕行強制執行拍賣抵押物以清償，若不足．．．」及第
        十一條約定「立書人到期不能清償債務時，債權人得依據前次特別授權處分
        擔保物，將其所得款項除償還債務本息外，並清償遲延利息、違約金及．．
        ．其抵償債務之先後順序得由債權人任意決定之。」，故上開二紙本票（即
        被證四、五）均為原告交付之還款憑證，其中任一張到期應兌現而未兌現，
        被告均得逕為執行拍賣系爭抵押物，所得款項並得償還債務本息及違約金，
        且應依被告所決定之抵充順序，先抵充費用、次充違約金，再次充遲延利息
        ，最後才抵充本金。
  （三）抵押權之成立以債權已存在為前提，債權若不存在，抵押權亦不成立，抵押
        權全為債權之存在而成立，是為抵押權發生上（成立上）之從屬性；惟為因
        應近代擔保物權之發展與社會經濟進步之需求，此種從屬性已有緩和之趨勢
        ，認為抵押權既係在擔保債權之清償，則只須將來實行抵押權拍賣抵押物時
        ，有被擔保之債權存在，即為已足，至於抵押權成立時，有無債權之存在，
        並非所問。例如對於消費借貸債權提供擔保設定抵押權，無論係最高限額抵
        押或一般抵押，大抵以借款交付前設定為常態，此際因借款尚未交付，消費
        借貸之要物契約尚未生效，無債權存在，若依抵押權發生上從屬性之嚴格意
        義言，認為抵押權因債權不存在而失所附麗，顯然有害於交易安全，故應解
        為倘於抵押權設定後已有借款之交付，即不違反抵押權之從屬性，而為法之
        所許。此有南投地方法院八十七年簡上字第九號判決可資參照（證物七）。
        原告以借貸關係必先於抵押權設立當時即已存在，主張被告於八十二年四月
        十三日借貸五百萬元與原告，該筆債務非屬系爭抵押權所擔保之債權云云，
        非但與社會交易現況不盡相符，且原告如此主張豈非承認向被告借貸之金額
        高達一千萬元，若果如此被告豈有不主張自己之債權為一千萬之理？又查原
        告於八十二年四月間欲向被告借款五百萬元，約明短期借款二個月即清償，
        為擔保上開借款債務，原告並提供系爭不動產設定系爭抵押權與被告，雙方
        並訂有其他特約事項契約書（見被證二），且於辦理系爭抵押權設定時，附
        於抵押權設定契約書之後，此觀抵押權設定契約書與其他特約事項騎縫處均
        蓋有兩造之印文可證（證物八）。原告雖否認被證二其他特約事項文書之真
        正，惟依該文書債務人欄之印文「丙○○」為原告之印鑑章印文無誤（證物
        九），且與原告承認為其所簽發發票日八十六年七月二十九日，到期日八十
        六年十月二十九日之本票，其上之印文，二者亦相同（證物十），足證系爭
        其他特約事項確為經兩造合意所簽訂。故原告於辦理抵押權登記與被告後，
        即於八十二年四月十三日出據借款收據與被告（見被證三），同時並簽發發
        票日八十二年四月十三日，到期日八十二年六月十二日，金額五百萬元之本
        票一紙予被告（見被證四），而該紙本票原告於九十三年一月十三日　鈞院
        審理時亦自認為其所簽發無誤，顯見該紙本票與上開借款收據均係指同一筆
        債務，而依借款收據所載之內容「立據人所有房地．．．經台北縣三重地政
        事務所於民國八十二年四月九日收件，以八十二年重登字第一三二一九號抵
        押設定登記在案，向丁○○女士房地抵押借款新台幣伍佰萬元整，該抵押借
        款金額業已全部收到是實。」，足證上開八十二年四月十三日簽發之本票，
        其債權之原因關係與系爭抵押權擔保之債權均為同一借貸，則依該本票到期
        日為八十二年六月十二日，可證雙方合意之清償日確為八十二年六月十二日
        （即清償期為二個月），即與抵押權設定登記約定之權利存續期限亦為二個
        月相符（自八十二年四月九日起至八十二年六月八日止計貳月）。
  （四）原告以有支付利息為由主張被告不得請求違約金。惟查，本件違約金之約定
        係以債務人到期未能清償，應依逾期每萬元每日「罰」新台幣貳拾元正，其
        性資應屬懲罰性違約金。故原告履行遲延逾期未清償時，被告除得請求違約
        金外，尚得依民法第二百三十三條之規定，請求給付遲延利息及賠償其他之
        損害，此有最高法院六十二年台上字第一三九四號判例意旨可資參照。故本
        件原告自八十二年六月十三日至九十二年八月二十九日止，計十年二個月十
        七日，遲延利息按年息百分之五計，應為二百五十五萬三千三百十元，違約
        金為三千七百二十八萬元（見附表一），是以原告主張曾給付利息即無需負
        逾期未清償之違約責任，顯然無據。另原告主張其有支付被告九百四十二萬
        元，惟原告提出之證據為原告自行書寫現金三十三萬元、存款帳戶交易明細
        九百零九萬元，然除原告提出由乙○○兌現之支票共計四十八萬元，被告承
        認為原告支付之違約金外，被告否認原告有支付現金三十三萬元，另存款帳
        戶交易明細只能看出原告曾有支出，但無法證明為原告支付與被告，而被告
        於訴訟中即已抗辯原告曾以支票給付違約金，本金部分完全未清償，因被告
        並無記錄清償違約金之金額，自對於原告所提之存款帳戶交易明細無法據此
        判別是否為支付與被告，故被告否認該證據，仍應由原告就此支出係支付與
        被告之事實負舉證之責。退步言，縱原告證明有支付被告每月十一萬元或八
        萬元之事實，惟只要原告給付被告之金額未超過上開遲延利息及違約金之總
        和，即難謂為本金亦經清償。
  （五）　鈞院九十一年度拍字第一七七號民事裁定准被告聲請就原告（即債務人）
        所有系爭土地准予拍賣，就其賣得價金而行清償，原告未對該裁定提出抗告
        ，實已承認被告對原告確有債權之實，而非如原告所主張已清償本息，否則
        原告豈有於　鈞院裁定准予拍賣抵押物時均未提出異議之理。
  （六）證據：提出土地建築改良物抵押權設定契約書及其他特約事項、八十二年四
        月十三日借款收據、本票（丙○○簽發、發票日期八十二年四月十三日、面
        額五百萬元、到期日八十二年六月十二日及發票日期八十六年七月二十九日
        、面額五百萬元、到期日八十六年十月二十九日）、民事聲明異議狀、臺灣
        南投地方法院八十七年度簡上字第九號民事判決等影本為證據。
貳、本院依職權調取本院九十一年度執字第一一三九六號民事執行卷宗。
參、得心證之理由：
一、本件原告主張其兩造間就原告所有之坐落台北縣三重市○○段第四七○地號土地
    應有部分四分之一之範圍內於八十二年四月九日設定擔保金額六百萬元之抵押權
    ，其權利存續期間為八十二年四月九日起至八十二年六月八日止，依照被告所言
    ，被告於八十二年四月十三日借貸五百萬元與原告，並約定清償期為八十二年六
    月十二日，惟被告於分配表上所列債權金額為六百萬元，該六百萬元實為抵押權
    中所聲明之債權並不實在。本筆債務非系爭抵押權所擔保之債權，被告自不得依
    該抵押權之約定事項向原告主張不屬於該抵押權所擔保之債權，被告所主張第二
    順位抵押權得分配之金額自應予剔除等語。被告則以原告於八十二年四月九日向
    被告借款五百萬元，約定為短期借款，二個月即清償，並以其所有系爭土地為借
    款擔保，設定擔保權利總額六百萬元與被告，約定違約金為逾期每萬元每日罰二
    十元，雙方除簽訂抵押權設定契約書及其他特約事項契約書外，原告於八十二年
    四月十三日收到被告交付之借款五百萬元，並當場簽發金額五百萬元，到期日八
    十二年六月十二日之本票一紙與被告，足證兩造間確有約定清償日為二個月（即
    原告應於八十二年六月十二日清償借款五百萬元），屆清償日時原告表示仍無力
    清償借款，經被告屢次催討，原告僅給付被告部分違約金，被告迫於無奈表示要
    實行抵押權，原告方於八十六年七月二十九日另簽發金額五百萬元，到期日為八
    十六年十月二十九日之本票一紙與被告，並表示願依原合約約定給付違約金。故
    兩造顯係約定清償日為八十二年六月十二日，逾期原告即應依約給付違約金，而
    被告同意其依約給付違約金則可延至八十六年十月二十九日始清償本金五百萬元
    ，是以原告起訴主張借款無約定清償日期，顯非事實，被告自得依被證四之本票
    到期日八十二年六月十二日為清償日，並請求自八十二年六月十二日翌日起算至
    清償日止，按每萬元每日罰二十元計算之違約金等語資為抗辯。則關於原告曾於
    八十二年四月九日向被告借貸五百萬元，且經原告提供其所有前揭不動產為原告
    日收到該借貸款項等事實，為兩造所不爭執，並有被告提出之土地抵押權設定契
    約書及其他特約事項、借款收據、本票等影本為證據，自堪信為真實。另依據被
    告所提出之由原告於八十二年四月十三日即向被告借得款項之日所簽發，票載到
    期日為八十二年六月十二日，票面金額為五百萬元之本票（票據號碼ＴＨ000
    0000號，見本院卷第四十四頁）影本所示，衡諸一般借貸情形，如借款人簽
    發票據交付貸與人者，其作用除作為還款之擔保外，通常亦為到期清償借款之便
    捷方法，故由該本票所載之到期日所示，亦可見被告抗辯稱雙方當時約定借款五
    百萬元之清償日為八十二年六月十二日一節，亦屬與事實相符而得以採信。
二、原告另主張系爭五百萬元之債務並非系爭抵押權所擔保之債權，被告自不得依該
    抵押權之約定事項向原告主張不屬於該抵押權一節，則為被告所否認。經查，依
    據被告所提出之借款收據所示，系爭五百萬元之借款擔保乃係前揭原告於八十二
    年四月九日以前開不動產為被告所設定之抵押權，有該借款收據影本附卷可稽（
    見本院卷第四十二頁），依照一般借款實際流程，通常有提供擔保之借貸，常以
    擔保之設定完成後，貸與人方實際交付貸款與借用人，而其從屬性並不因成立之
    先後而有異，其從屬性乃基於契約當事人間之約定，本件前述抵押權既經契約當
    事人雙方明示約定為系爭五百萬元借款之擔保，自不因先完成抵押權設定登記而
    實際交付借款在後而對其效力有所影響，原告此部分主張自非可採。
三、原告又主張依該抵押權之約定違約金每萬元每日二十元，原告向被告借貸五百萬
    元，原告一年應支付三百六十五萬元之違約金，自被告所稱之債務清償日起迄擔
    保品遭查封拍賣為止，被告從未向原告主張違約金，原告卻按月支付被告十一萬
    元之利息（自八十二年七月十三日起至九十年六月十三日，但自八十六年六月十
    七日起改為按月付八萬元），前後支付被告利息共九百四十二萬元，原告支付之
    利息為月息二分二，每月十一萬元，換算年息百分之二十六點四，超過法定最高
    利率，被告當然樂於接受該高利息，否則被告即可逕自拍賣擔保品，事實上該擔
    保品之市值遠高於五百萬元，被告應於原告違約時，按月向原告收取三十萬元之
    違約金或拍賣抵押物，何可能樂於自八十二年七月至九十年六月共九年向原告收
    取九百四十二萬元，從而此項清償自應包含本金部分，被告所主張之債權原本，
    原告應已清償完畢等語。但為被告所否認，並抗辯稱原告自八十二年六月十三日
    至九十二年八月二十九日止，計十年二個月十七日，遲延利息按年息百分之五計
    ，應為二百五十五萬三千三百十元，違約金為三千七百二十八萬元（見附表一）
    ，是以原告主張曾給付利息即無需負逾期未清償之違約責任，顯然無據；另原告
    主張其有支付被告九百四十二萬元，惟原告提出之證據為原告自行書寫現金三十
    三萬元、存款帳戶交易明細九百零九萬元，然除原告提出由乙○○兌現之支票共
    計四十八萬元，被告承認為原告支付之違約金外，被告否認原告有支付現金三十
    三萬元，另存款帳戶交易明細只能看出原告曾有支出，但無法證明為原告支付與
    被告，而被告於訴訟中即已抗辯原告曾以支票給付違約金，本金部分完全未清償
    ，因被告並無記錄清償違約金之金額，自對於原告所提之存款帳戶交易明細無法
    據此判別是否為支付與被告，故被告否認該證據，仍應由原告就此支出係支付與
    被告之事實負舉證之責，縱原告證明有支付被告每月十一萬元或八萬元之事實，
    惟只要原告給付被告之金額未超過上開遲延利息及違約金之總和，即難謂為本金
    亦經清償等語。經查，依據兩造所簽署並持向臺北縣三重地政事務所登記之抵押
    權設定契約書及其他特約事項所載，系爭借款之違約金為「逾期每萬元每日罰新
    台幣二十元正」，而關於清償抵充之順序則於其他特約事項第十一點約定：「立
    約書人到期不能清償債務時，債權人得依據前項特別授權處分擔保物，將其所得
    款項除償還債務本息外，並清償遲延利息、違約金及其他費用，立約書人決無異
    議，如有不足當由立約書人負責補足，其抵償債務之先後順序得由債權人任意決
    定之。」，亦有前述抵押權設定契約書、其他特約事項影本可參（見本院卷第三
    十八頁至第四十一頁），原告所主張稱其未看過該「其他特約事項」內容，然原
    告並不否認該特約事項為其所簽署，且該特約事項乃係作為項地政機關申請登記
    之附件，亦為登記內容之一，原告主張其未曾見過該特約事項，尚非可採，則被
    告抗辯稱其得依據該特約事項之記載指定債務清償之抵充順序一節，亦應屬可採
    。故依據雙方約定之違約金計算方式，每萬元每日二十元，五百萬元之本金其逾
    期違約金即應為每日一萬元，每月即為三十萬元，原告自承自八十二年七月十三
    日起至九十年六月十三日止，原告按月支付被告十一萬元，自八十六年六月十七
    日起改為按月付八萬元與被告，前後共計支付被告九百四十二萬元等情，被告雖
    僅承認收受部分其中部分款項，然依據原告所提出之銀行交易資料參照結果，原
    告按時每月支付固定金額，應係支付被告之款項無疑，但因依據雙方之約定，債
    務人之清償抵充順序乃由債權人指定，則本件被告指定原告所給付之款項先抵充
    違約金部分，自非法所不許，從而原告主張其本金部分已經清償完畢一節，自非
    可採。故如上所述，本件原告向被告所借貸之系爭五百萬元之借款，其約定清償
    期為八十二年六月十二日，然原告迄未清償，故應自約定清償日之翌日即八十二
    年六月十三日起算違約金，則自八十二年六月十三日起算至系爭抵押物拍定之日
    即八十二年八月二十九日止，累計共三千七百二十八萬元之違約金，然原告業已
    清償其中九百四十二萬元，經債權人即被告指定抵充為違約金，則原告尚欠被告
    之違約金金額應為二千七百八十六萬元。
四、綜上所述，本件原告向被告借貸之金額為五百萬元，自應以債權原本五百萬元參
    與分配，被告逕以抵押權登記債權額六百萬元為債權原本數額參與分配自有未當
    ，此部分應將原分配表予以更正；另違約金之計算期間應為八十二年六月十三日
    起至九十二年八月二十九日，違約金數額應餘二千七百八十六萬元，此部分亦應
    予以更正；又依據民法第三百二十三條條規定：「清償人所提出之給付，應先抵
    充費用，次充利息，次充原本；其依前二條之規定抵充債務者亦同。」，本件乃
    係由法院依強制執行程序進行分配，故不再由債權人指定其抵充之順序，而應依
    前揭法條規定之順序抵充之，則就債權人即被告得受分配之數額內，應先抵充債
    權原本部分，其尚有餘額部分方得抵充違約金。原告對於本院九十一年度執字第
    一一三九六號強制執行事件分配表所為主張於前揭範圍內為有理由，應更正原分
    配表如主文所示，其餘部分為無理由，應予駁回。
肆、本件訴訟結果雖係原告一部勝訴，一部敗訴，就前揭強制執行事件分配表中，被
    告所得受分配之金額更正如主文所示之金額參與分配，然被告所得受分配之金額
    仍不足以清償被告全部債權（系爭抵押物拍賣所得於扣除執行費、土地增值稅、
    第一順位抵押權人債權後，剩餘一千九百八十六萬四千七百五十元，仍不足清償
    本件被告全部債權），故依民事訴訟法第七十九條規定，仍命一部敗訴之原告負
    擔全部訴訟費用，併此敘明。
伍、本件事證已臻明確，兩造其餘主張及攻擊防禦方法與證據，經本院斟酌後，與本
    件判決結果已不生影響，故不一一論列，附此敘明。
陸、結論：原告之訴為一部有理由，一部無理由，依民事訴訟法第七十九條，判決如
    主文。
中　　　華　　　民　　　國　　九十三　　年　　　七　　　月　　二十九　　日
                                臺灣板橋地方法院民事第一庭
                                    法      官  許  瑞  東
右為正本係照原本作成
如對本判決上訴，須於判決送達後廿日內向本院提出上訴狀
中　　　華　　　民　　　國　　九十三　　年　　　七　　　月　　二十九　　日
                                    法院書記官  王  波  君
